【裁判字號】    99,交聲更,17
【裁判日期】    990930
【裁判案由】    違反道路交通管理處罰條例聲明異議
【裁判全文】
臺灣臺北地方法院交通事件裁定        99年度交聲更字第17號
原處分機關  臺北市交通事件裁決所
異  議  人
即受處分人  甲○○
上列異議人即受處分人因違反道路交通管理處罰條例案件，對於
臺北市交通事件裁決所於民國98年 6月22日所為之處分（原處分
案號：北市裁催字第裁22-AEX529314號）聲明異議，經本院於98
年12月29日以98年度交聲字第2484號裁定後，異議人提起抗告，
經臺灣高等法院於99年5月14日以99年度交抗字第836號裁定撤銷
原裁定，並發回本院更為裁定，本院裁定如下:
    主  文
原處分撤銷。
甲○○不罰。
    理  由
一、本件原處分機關臺北交通事件裁決所以異議人即受處分人甲
    ○○於民國98年2月28日11時19分許，騎乘車號VNX-620號輕
    型機車行經臺北市○○○路北往南行駛時，為臺北市政府警
    察局大同分局員警當場攔停施以呼氣酒精濃度測試，結果為
    每公升0.38毫克，而依道路交通管理處罰條例第35條第1 項
    第1款規定，予以舉發，嗣經原處分機關於98年6月22日以異
    議人有「汽車駕駛人酒精濃度超過規定標準〈0.25-0.4〉」
    之違規，裁處罰鍰新臺幣（下同）2萬2,500元，並施以道安
    講習，裁決書並於98年7月3日寄存送達，異議人於未逾法定
    20日期限之99年7月6日向原處分機關為本件聲明異議。
二、異議意旨略以：異議人長年皆在南投縣竹山鎮，未曾住過臺
    北及在臺北騎乘機車，且未曾被施以酒測，況異議人並無機
    車駕照，故該違規舉發通知單及酒測值單上之簽名應係遭人
    冒名盜簽，請求撤銷原處分等語。
三、按犯罪事實應依證據認定之，無證據不得認定犯罪事實，刑
    事訴訟法第154條第2項亦已明定。又認定不利於被告之事實
    ，須依積極證據，苟積極證據不足為不利於被告事實之認定
    時，即應為有利於被告之認定，更不必有何有利之證據；且
    刑事訴訟法上所謂認定犯罪事實之積極證據，係指適合於被
    告犯罪事實認定之積極證據而言，雖不以直接證據為限，間
    接證據亦包括在內，然無論直接或間接證據，其為訴訟上之
    證明，須於通常一般之人均不致有所懷疑，而得確信其為真
    實之程度者，始得據為有罪之認定，倘其證明尚未達到此一
    程度，而有合理之懷疑存在時，自不能以推測或擬制之方法
    ，以為有罪裁判之基礎（最高法院40年臺上字第86號、76年
    臺上字第4986號判例意旨可資參照）。又按法院受理交通事
    件，準用刑事訴訟法之規定，道路交通管理處罰條例第89條
    前段定有明文。是法院於審理行為人違反道路交通管理處罰
    條例案件，仍應遵循上開規定及說明，而為事實之認定，即
    當調查證據完畢後，如就原處分機關所認定行為人違規之事
    實仍有合理之懷疑，而無法確信行為人確有該當於道路交通
    管理處罰條例各該處罰條文之構成要件事實時，即應為有利
    於受處分人之認定。經查：
  (一)證人即舉發本件之臺北縣政府警察局大同分局警備隊小隊長
    丁永全於本院98年12月7 日調查時具結證稱：本件交通違規
    係其所舉發，其記得受舉發之行為人並未帶任何證件，但行
    為人所述年籍、住址，與其用手提電腦查詢結果相符，行為
    人與在庭之異議人體型相同纖瘦，臉型亦差不多，但無法確
    定是否在庭之異議人即為行為人等語（見本院98年度交聲字
    第2484號卷第49頁正反面）。是證人丁永全舉發當時，並未
    核對行為人之證件，僅就行為人所提供之年籍、住址資料而
    為舉發，則行為人是否即為異議人本人，已非無疑，況證人
    丁永全亦無法明確指認行為人與異議人即為同一人，是證人
    丁永全上開證述，尚難為異議人不利之認定。
  (二)本件臺北市政府警察局舉發違反道路交通管理事件通知單存
    根聯、酒精濃度測定值列印單及酒測確認單原本上之「甲○
    ○」之簽名筆跡（以上為甲類筆跡）及異議人本人當庭所寫
    「甲○○」筆跡、另刑案狀紙及筆錄中確認為異議人親自簽
    名之筆跡（即臺灣板橋地方法院檢察署91年度執字第313 號
    全案卷宗）、異議人平日在臺中商業銀行竹山分行等金融機
    構之開戶申請書等文件上之親簽姓名筆跡暨異議人庭呈原審
    信函上之簽名等筆跡（以上為乙類筆跡）經送法務部調查局
    鑑定，比對結果雖認甲類筆跡與乙類筆跡筆畫特徵「相似」
    ，研判有可能出於同一人之手，有該局98年11月3 日調科貳
    字第09800552880 號鑑定書在卷可憑（見本院98年度交聲字
    第2484號卷第30頁至第32頁），惟該鑑定書亦稱：因甲類筆
    跡為飲酒後所簽寫，書寫者可能因酒精作用而影響書寫控制
    能力，致無法完整表現其筆跡之「個性」與「慣性」特徵，
    故難與正常筆跡比對確認異同，而研判意見係依現有資料所
    為推斷，供請參考等語，是上開舉發通知單及酒測確認單上
    行為人之簽名與異議人之筆跡僅屬「相似」，並而「相同」
    ，況飲酒後所簽寫之筆跡難與正常筆跡比對確認異同，亦經
    鑑定機關表名如上，洵難執上開鑑定書遽認行為人與異議人
    為同一人。
  (三)上開輕型機車之所有人為吉盛機車行陳俊成乙節，有交通部
    公路總局臺中區監理所彰化監理站99年3月2日中監彰字第09
    90005428號函所附汽機車過戶登記書附卷可稽（見臺灣高等
    法院99年度交抗字第836 號卷第11頁），又證人即吉盛機車
    行負責人陳俊成之父陳三村證稱：上開機車之所有人為吉盛
    機車行，其將該車於95年11月2 日賣予南投縣竹山鎮○○路
    116-34號信東機車行之乙○○，當時有告知乙○○，若其轉
    手出售，請同時辦理移轉登記，惟乙○○並未辦理移轉登記
    ，且尚有部分價金未受清償，而其亦未曾見過庭上之異議人
    等語，並提出機車買賣合約書及「乙○○」自書之姓名與地
    址之便條附卷為憑（見同上卷第20頁正反面、第24至25頁）
    。另異議人陳稱：信東機車行為其弟乙○○所經營，因乙○
    ○信用破產，始借用其名，目前已辦理暫停營業，乙○○平
    日嗜喝酒，字跡亦與其相似，94、95年間受處分人曾將身分
    證交由其弟辦理車輛貸款，嗣後已歸還，乙○○未住於戶籍
    地，目前人在北部，但不知道其人在何處，至少有3、4年未
    見等語（見同上卷第20頁反面及本院99年度交聲更字第17號
    卷第12頁正反面），本院審酌乙○○於本院99年8月5日調查
    時經合法通知並未到庭，認異議人上開所陳，應足採信。是
    上開機車既係由異議人之弟乙○○所買受，又尚未辦理移轉
    登記，衡情仍應在乙○○持有使用中，且乙○○多年行方不
    明，本件違規地點係在臺北市，則本件即有可能係乙○○騎
    乘上開機車違規而冒用異議人之名義接受酒測應訊並簽名。
  (四)綜上，本件受舉發之行為人是否確為異議人本人，尚屬有疑
    ，本院就原處分機關所認定異議人違規之事實仍有合理之懷
    疑，而無法確信受舉發之行為人即為異議人，依上揭規定及
    說明，即應為有利於異議人之認定。
五、綜上所述，異議人既有遭人冒名於本件違規舉發通知單及酒
    測確認單上簽名之虞，此外復查無其他積極證據足以證明異
    議人確為受舉發之行為人，自應為有利於異議人之認定，原
    處分機關不察，遽對異議人為前開裁決，即難認為允當，應
    認本件異議為有理由，應由本院撤銷原處分，改諭知異議人
    不罰，以資適法。
據上論斷，應依道路交通案件處理辦法第20條前段，裁定如主文
。
中    華    民    國    99    年    9     月    30    日
                        交通法庭  法  官  賴武志
以上正本證明與原本無異。
如不服本裁定應於送達後5日內向本院提出抗告狀。
                                  書記官  劉麗英
中    華    民    國    99    年    9     月    30    日

司法院資訊處製作；財團法人民間司法改革基金會備份。
